臺灣高等法院臺南分院民事判決
110年度上字第217號
上  訴  人  羅曾緞  
訴訟代理人  莊永頡律師
被上訴人    羅宗賢  

上列當事人間請求損害賠償等事件，上訴人對於中華民國110年6
月30日臺灣臺南地方法院第一審判決（108年度訴字第1265號）
提起上訴，本院於111年2月10日言詞辯論終結，判決如下：
    主  文
上訴駁回。
第二審訴訟費用由上訴人負擔。
    事實及理由
一、上訴人主張：被上訴人為伊之子，於臺中市執行律師業務，
    於民國（下同）106年7月中旬返回伊臺南市○○區住處（下稱
    ○○住處），因伊身體不適，乃帶伊至臺中市就醫同住。同年
    8月間伊返回○○住處持有臺南市○○區農會（下稱○○農會）帳
    戶存摺簿及印章帶回臺中，並交由被上訴人保管。嗣於107
    年5月間被上訴人與其配偶不願再照顧伊，伊返還○○住處後
    ，始知悉被上訴人未經伊同意，竟於106年9月6日及同年11
    月14日至○○農會，在取款憑條上偽造伊之簽名及盜蓋印章，
    分別盜領伊之存款新臺幣（下同）200萬元、35萬元（合計2
    35萬元，下稱系爭款項）。經伊催告返還系爭款項，未獲置
    理，被上訴人盜領系爭款項，係無法律上原因受利益，致伊
    受有損害，亦屬不法侵害伊之權利，加損害於伊，伊自得依
    民法第184條第1項前段，或民法第179條之規定，擇一請求
    被上訴人返還系爭款項。又被上訴人所有坐落臺南市○○區○○
    段000地號土地（下稱系爭000地號土地）及其上門牌號碼臺
    南市○○區○○路00巷0號之0之未保存登記建物（權利範圍均為
    2分之1，下稱系爭○○路房地）；暨坐落臺南市○○區○○段0000
    0地號土地（下稱系爭000-0地號土地）及其上門牌號碼臺南
    市○○區○○街000號之未保存登記建物（權利範圍均為全部，
    稱系爭○○街房地），均為伊所有，並為伊與配偶所居住及管
    理出租，並負擔水電費及稅費，係為借名登記在被上訴人名
    義之財產。因被上訴人經伊催告返還系爭款項，未獲置理，
    兩造間已無信任關係，伊依民法第549條第1項規定，以起訴
    狀繕本送達為終止兩造借名登記契約之意思表示，被上訴人
    自應將系爭○○路及○○街房地返還予伊。求為判命㈠被上訴人
    應給付235萬元，及自起訴狀繕本送達翌日起至清償日止，
    按週年利率百分之5計算之利息。㈡被上訴人應將系爭○○路房
    地（權利範圍2分之1）及○○街房地（權利範圍全部）移轉登
    記予上訴人（原審為上訴人敗訴之判決，上訴人聲明不服提
    起上訴）。並上訴聲明：㈠原判決廢棄。㈡求為判決如上述㈠
    、㈡聲明所示。
二、被上訴人則以：上訴人起訴之請求伊返還系爭款項、及系爭
    ○○路房地、○○街房地，係因伊之父親羅明玉生前言明祖產及
    部分現金均由伊繼承，致羅○○等人不滿，乃受羅○○等女兒之
    唆使及杜撰，上訴人本無意興訟。又伊自94年婚後陸續交付
    上訴人約300萬元，上訴人承諾日後將返還伊，於
　　105年8月14日書立聲明書表明其百年後欲將現金及不動產全
    部由伊繼承，又上訴人與其同住期間同意負擔生活費用35萬
    元，其所有○○農會存摺及印章均由上訴人親自保管，乃由上
    訴人親自在系爭2筆之取款憑條上簽名及捺印後，同意交由
    伊提領，上訴人於106年9月6日亦簽立贈與契約書，足證明
    上訴人確有贈與伊系爭款項之真意，況上訴人另告訴伊盜領
    系爭款項之刑事案件，亦經臺灣臺南地方檢察署（下稱臺南
    地檢署）檢察官勘驗上訴人臺南住處內監視器錄影光碟，確
    認系爭款項之取款憑條均為上訴人自行簽名及蓋章等情，因
    而為伊不起訴處分確定。另兩造間就系爭○○路房地及○○街房
    地均無借名登記關係存在，上訴人亦舉證證明兩造間確存有
    借名登記契約，實際○○街房地乃伊之父親羅明玉於77年間贈
    與並代理所購買，且均由伊管理、出租並保管權狀及繳單；
    至系爭○○路房地係由伊向上訴人所購買，況自伊取得系爭○○
    街房地、○○路房地所有權後，上訴人均未主張係借名登記關
    係等語，資為抗辯。並答辯聲明：上訴駁回。
三、兩造不爭執之事項：
　㈠上訴人與其配偶羅明玉（已於101年2月18日死亡），共同育
    有羅○○、羅○○、羅○○、羅○○及被上訴人羅宗賢。
  ㈡坐落於臺南市○○區○○段000地號土地及其上門牌號碼臺南市○○
    區○○路00巷0號之0之未保存登記建物(即○○路房地)（使用執
    照(66)南建局使字第3058號，房屋稅籍編號：00000000000
    ），原登記為上訴人所有。嗣91年12月13日以買賣為原因將
    000地號土地之權利範圍2分之1移轉登記予被上訴人；另於1
    06年8月23日以贈與為原因將○○路房屋（稅籍所有權）全部
    移轉登記予被上訴人，現納稅義務人為被上訴人(見原審營
    調卷第73至75頁、原審卷二第43頁)。
  ㈢坐落臺南市○○區○○段00000地號土地及其上門牌號碼臺南市○○
    區○○街000號之未保存登記建物（權利範圍均為全部，即○○
    街房地）（使用執照（77)南建局使字第5713號，房屋稅籍
    編號：00000000000)於78年2月4日以買賣為原因移轉登記為
    被上訴人所有，且原始納稅義務人即登記為被上訴人至今(
    見原審營調卷第71頁、原審卷二第37、44頁)。
  ㈣系爭○○街300號房地於97年11月12日、99年12月20日及100 年
    8 月20日分別出租予○○實業社、林建華及賴麗雪(見原審卷
    一第263至273頁)。
  ㈤被上訴人於106年9月6日及同年11月14日，從上訴人○○農會帳
    戶提領存款共計235萬元(見原審營調卷第27頁)。
  ㈥被上訴人曾於107年8月1日、10月8日、12月13日及108年3月1
    8日、6月10日、8月15日匯款總計3萬6千元予上訴人(見原審
    卷一第191至196頁)。另上訴人提出之取款憑條即原審營調
    卷第21至29頁。
  ㈦上訴人曾於106年9月6日簽立動產所有權贈與契約書，欲將其
    ○○農會之現金200萬元贈與予被上訴人(見原審卷一第197頁)
  ㈧上訴人以被上訴人盜領系爭款項而為侵占等案件告訴，前經
    臺南地檢署檢察官偵查後，而為不起訴處分確定（108年度
    偵字第4460號及108年度偵字第8204號偵查卷宗、分稱4460
    號偵卷、8204號偵卷、下合稱系爭侵占告訴案件）。另上訴
    人對被上訴人為偽造文書等案件之告訴，經臺南地檢署檢察
    官110年偵字第10926號偵查後，而為不起訴處分(見本院卷
    第147至149頁、下稱系爭偽造文書告訴案件)。
四、兩造爭執之事項：
　㈠上訴人依侵權行為或不當得利之法律關係，擇一請求被上訴
    人返還235萬元本息，有無理由？
  ㈡上訴人依借名登記之法律關係，終止兩造之借名登記，並請
    求返還系爭○○路房地及系爭○○街房地，有無理由？
五、得心證之理由：
　㈠上訴人依侵權行為或不當得利之法律關係，擇一請求被上訴
    人返還235萬元本息，有無理由？
　⒈按侵權行為損害賠償之債，以有損害之發生及有責任原因之
    事實，並二者間有相當因果關係為成立要件，且主張侵權行
    為損害賠償請求權之人，對於侵權行為之成立要件應負舉證
    責任（最高法院110年度台上字第2968號判決意旨參照）。
    次按主張不當得利法律關係存在，對他方請求返還利益者，
    依舉證責任分配法則，就他方受領給付欠缺法律上原因，應
    負舉證之責。
　⒉依兩造不爭執之事項㈤所示，被上訴人於106年9月6日及同年1
    1月14日，從上訴人○○農會帳戶提領存款共計235萬元乙情，
    此部分自堪信為真實。　
　⒊上訴人雖主張系爭款項係遭被上訴人所盜領使用云云，惟為
    被上訴人所否認，並辯稱系爭款項係由上訴人同意贈與伊，
    取款憑條係由上訴人所親簽等語置辯，並提出上訴人簽署之
    105年8月14日聲明書、上訴人簽署之106年9月6日動產所有
    權贈與契約書等件為證（見原審卷一第49、197頁），依上
    揭說明，上訴人應就侵權行為之成立要件，及就他方受領給
    付欠缺法律上原因，均應負舉證責任。
　⒋經查：　
　⑴依兩造不爭執之事項㈧所示，上訴人以被上訴人盜領系爭款項
    之系爭侵占告訴案件，經臺南地檢署檢察官偵查後，而為不
    起訴處分確定乙節，此經本院依職權調取系爭侵占告訴案件
    等卷宗核閱明確。而臺南地檢署檢察官偵查期間，將其依被
    上訴人聲請調查證據所取後上訴人於106年8月23日簽署而留
    存在臺南市○○戶政事務所之委託書、於107年3月14日簽署而
    留存在○○農會之○○農會金融卡申請暨約定書、及被上訴人提
    供之聲明書、收據、房屋租賃契約書、公證書、護照等件（
    即編號3），與自被上訴人處取得上訴人於106年10月10日簽
    發面額450萬元之本票（即編號1）及○○農會系爭106年9月6
    日金額200萬元之取款憑條（即編號2）等件，送請內政部警
    政署刑事警察局鑑定結果，上開編號1之本票、編號2之取款
    憑條上「羅曾緞」字跡與編號3樣本文件上「羅曾緞」字跡
    相符等情，有內政部警政署刑事警察局109年3月4日刑鑑字
    第0000000000號鑑定書可證（見8204號偵卷第33、37、38、
    51、54、66至78、80頁、下稱系爭鑑定書），亦經本院依職
    權調取8204號偵卷核閱屬實，應認系爭款項之取款憑條確為
    上訴人親自書寫，實可認定，則被上訴人辯稱系爭款項之取
    款憑條確為上訴人親自所簽署等語，應可採信。
　⑵按贈與係指因當事人一方以自己之財產為無償給與於他方之
    意思表示，經他方允受而生效力之契約，民法第406 條規定
    甚明，是以必須當事人一方有以財產為無償給與他方之要約
    ，經他方承諾者，始足當之，即當事人雙方就贈與契約內容
    意思表示合致者，贈與契約始克成立。本件被上訴人抗辯系
    爭款項係上訴人贈與伊等語，並提出上訴人簽署之105年8月
    14日聲明書、106年9月6日動產所有權贈與契約書為證，且
    上述聲明書上之「羅曾緞」之簽名為上訴人之字跡，已如前
    述，106年9月6日動產所有權贈與契約書上亦有「羅曾緞」
    之簽名，上訴人從未否認其上簽名之真正，且上訴人在同日
    之取款憑條上簽名亦為真正，有系爭鑑定書可證，足認上訴
    人確有無償給與被上訴人財產之意思，應可認定。查上開聲
    明書記載：「吾兒宗賢自結婚起每月給本人（即上訴人）二
    萬元，對本人致孝百年後本人的現金及不動產都留給吾兒。
    羅曾緞。中華民國一百零五年八月十四日」、上述動產所有
    權贈與契約書則記載「贈與人羅曾緞願將左列贈與標的物計
    新台幣貳佰萬元正，無償給予受贈人，經受贈人允受，雙方
    同意訂立契約，以昭信守」等語，足見上訴人確有欲贈與被
    上訴人現金及系爭款項之意思表示，又參酌上訴人與被上訴
    人同住臺中期間，亦於106年8月5日表示欲將其存款給被上
    訴人等語（見4460號偵卷第147頁錄音譯文），而上訴人之
    前述贈與行為之意思表示，亦經被上訴人即受贈人為允受之
    意思表示，足認兩造間就系爭款項已成立並發生贈與債權契
    約之效力，應可認定。
  ⑶次按民事訴訟法第358條第1項關於私文書經本人或其代理人
    簽名、蓋章或按指印者，推定為真正之規定，須其簽名、蓋
    章或按指印係本人或其代理人為之，在當事人間已無爭執或
    經舉證人證明者，始得適用。查系爭款項之取款憑條、聲明
    書及贈與契約既經上訴人本人簽名之事實，既經系爭鑑定書
    加以證明，業如前述，則取條憑條、聲明書及贈與契約自已
    生私文書之形式上證據力，上訴人抗辯上開取款憑條、聲明
    書及贈與契約等文件，均係其依照被上訴人指示所為，根本
    不理解其意思云云，自應由上訴人負舉證之責任。惟上訴人
    確有取得臺南縣立○○國民中學附設國民中學補習學校結業證
    明書（見4460號偵卷第236頁），具備國民中學畢業同等學
    歷，足見上訴人並非目不識丁之人，並曾書寫遺囑一份（見
    原審卷一第185頁），應當可理解上開文件之內容，且其前
    曾單獨至○○農會委託農會職員辦理提款，亦可辨識取款憑條
    之用途，是其既於取款憑條上簽名交由被上訴人提款，自難
    認係依被上訴人之指示而為，上訴人就此有利之事實亦未能
    舉證加以證明，尚難因其與被上訴人之信任關係生變，而事
    後反悔否認，上訴人上開主張，自難憑採。
　⒌依上，上訴人主張系爭款項為被上訴人所盜領云云，自不可
    採，則上訴人依侵權行為或不當得利之規定，請求被上訴人
    返還系爭款項，自屬無據。 　　
  ㈡上訴人依借名登記之法律關係，終止兩造之借名登記，並請
    求返還系爭○○路房地及系爭○○街房地，有無理由？　
　⒈按稱「借名登記」者，謂當事人約定一方將自己之財產以他
    方名義登記，而仍由自己管理、使用、處分，他方允就該財
    產為出名登記之契約，其成立側重於借名者與出名者間之信
    任關係，及出名者與該登記有關之勞務給付，具有不屬於法
    律上所定其他契約種類之勞務給付契約性質，在性質上應與
    委任契約同視，倘其內容不違反強制、禁止規定或公序良俗
    者，當賦予無名契約之法律上效力，並類推適用民法委任之
    相關規定（最高法院99年度台上字第1662號判決參照）。則
    借名登記契約係就借名登記之財產仍由借名者自行管理、使
    用、處分之契約，並無使出名者取得實質所有權或其他權利
    之意思，申言之，判斷是否存在借名登記契約，應視借名登
    記之財產在登記出名者名下後，借名者對該財產是否仍繼續
    享有管理、使用及處分之權限而定。又借名登記契約須當事
    人雙方，就屬於一方「現在或將來」之財產，以他方之名義
    ，登記為所有人或其他權利人，相互意思表示一致，其契約
    始為成立。故當事人一方如主張與他方有借名登記關係存在
    ，自應就借名登記契約確已成立之事實，負舉證責任。若其
    先不能舉證，縱他方就其抗辯事實不能舉證，或其所舉證據
    尚有疵累，亦應駁回該一方之請求。本件上訴人主張與被上
    訴人間就系爭○○路房地及系爭○○街房地訂有借名登記契約，
    惟為被上訴人否認，依上開說明，自應由上訴人就借名登記
    契約存在之事實負舉證之責。
  ⒉依兩造不爭執之事項㈡所示，系爭○○路房地，原登記為上訴人
    所有。嗣91年12月13日以買賣為原因將000地號土地之權利
    範圍2分之1移轉登記予被上訴人；另於106年8月23日以贈與
    為原因將○○路房屋（稅籍所有權）全部移轉登記予被上訴人
    ，現納稅義務人為被上訴人；又依兩造不爭執之事項㈢所示
    ，系爭○○街房地於78年2月4日以買賣為原因移轉登記為被上
    訴人所有，且原始納稅義務人即登記為被上訴人至今等情，
    此部分事實應認為真正。查系爭353地號土地（權利範圍2分
    之1）、000-0地號土地（權利範圍全部）所有權移轉至被上
    訴人名下後，該等土地所有權狀即由被上訴人保管，及系爭
    未保存登記之○○路、○○街建物，該等納稅義務人均登記為被
    上訴人等情，並據被上訴人提出系爭353地號土地（權利範
    圍2分之1）、210-4地號土地（權利範圍全部）之土地所有
    權狀、水電單據、地價稅繳款書、土地買賣所有權移轉契約
    書等件在卷可證（見原審卷一第259至262、277至298頁），
    上訴人對上開證物形式上亦不爭執（見原審卷一第305頁）
    ，此部分應認為真實。而依我國國民普遍之法律感情所認，
    所有權狀所表彰意義重大，幾乎等同於不動產產權，而依買
    賣之經驗法則觀之，不動產物權之處分均須提出所有權狀，
    作為權利合法來源證明，且於地政機關辦理所有權移轉登記
    時，亦為必備之文件，因此，不動產所有權人於所有權移轉
    後，取得不動產所有權狀以自行持有保管為常態，如系爭00
    0地號土地（權利範圍2分之1）、000-0地號土地（權利範圍
    全部）確係上訴人將其應有部分借名登記在被上訴人名下，
    則上訴人為防共有權利不致為被上訴人任意處分，豈有未自
    己保管，反將土地所有權狀交由被上訴人單獨保管，使系爭
    000地號土地（權利範圍2分之1）、000-0地號土地（權利範
    圍全部）處於隨時任由被上訴人變賣、處分，而危及上訴人
    權益之理，上訴人借名登記之主張，顯難採信。上訴人嗣後
    主張該等土地所有權狀係被上訴人於108年3月間趁上訴人外
    出不在家時，藉機返家取走云云，並提出土地所有權狀彩色
    影本為證（見原審卷一第315、337、339頁），惟上訴人對
    此變態之事實，並未能舉證以實其說，自無可採。
　⒊又上訴人於107年5月9日所簽署之之聲明書為真正乙情，已如
    前述，該聲明書內容記載：「本人羅曾緞聲明登記於長子羅
    宗賢名下坐落台南市○○區○○街000號房屋為父母贈與登記予
    長子，各子女不得爭執。…特此聲明。」（見8204號偵卷第7
    7頁），足認系爭○○街房地確係由上訴人及其配偶羅明玉生
    前購買贈與予被上訴人，應較符合常情，而核與如具有一定
    資力之父母，或為避免因死後遺留之財產遭課徵遺產稅之賦
    稅問題，或為預先分配資產以避免父母去世後發生遺產繼承
    紛爭及辦理財產分割之煩，而於生前預為規劃財產之分配，
    並依分配將財產預先登記予子女之情相符。易言之，父母於
    生前將其財產登記或分配予子女之原因與目的多端，未可一
    概認為係基於借名登記之法律關係。另依兩造不爭執之事項
    ㈣所示，系爭○○街000號房地於97年11月12日、99年12月20日
    及100年8 月20日分別出租予○○實業社、林建華及賴麗雪之
    事實，有被上訴人提出之不動產租賃契約書可證（見原審卷
    一第263至275頁），足見系爭○○街房地之管理、使用、收益
    均係由被上訴人為之。而上訴人曾告訴被上訴人就租賃契約
    書偽造文書案件，並經臺南地檢署檢察官為不起訴處分確定
    乙節，有被上訴人提出臺南地檢署檢察官110年度偵字第109
    26號不起訴處分書在卷可憑（見本院卷第147至149頁），是
    認被上訴人所辯系爭○○街房地係由父母所贈與等語，應為可
    採。至上訴人聲請傳訊之證人陳修平雖於本院證述：委建房
    屋係由羅宗賢父母出面簽訂，羅宗賢並未出面，金額由羅宗
    賢父母以現金交付等語（見本院卷第140、141頁），惟此部
    分證言，縱能證明系爭○○街房地係由被上訴人父母出資所購
    買，惟父母於生前將其財產登記或分配予子女之原因與目的
    多端，未可一概認為係基於借名登記之法律關係，上訴人與
    羅明玉與被上訴人間就系爭○○街房地之所有權登記、或使用
    收益等內部關係，尚難以證人陳修平之證述加以證明，亦與
    本院上開認定不符，自難以陳修平上開證述遽以認定兩造間
    就系爭○○街房地確存有借名登記契約，自可認定。另353地
    號土地原登記為上訴人所有，嗣91年12月13日以買賣為原因
    將000地號土地之權利範圍2分之1移轉登記予被上訴人；另
    於106年8月23日以贈與為原因將○○路房屋（稅籍所有權）全
    部移轉登記予被上訴人，現納稅義務人為被上訴人，則000
    地號土地既以買賣為原因登記予被上訴人，其上未保存登記
    建物亦為上訴人所贈與乙情，自堪認定，上訴人對兩造間就
    系爭○○路房地有達成借名登記契約之意思表示合致之有利事
    實，尚未能舉證以實其說，縱被上訴人其所舉證據尚有疵累
    ，亦應駁回該上訴人此部分之請求。
　⒋綜上，上訴人主張其與被上訴人間就系爭○○路及○○街房地有
    借名登記關係存在，尚難憑採。則其依民法第541條第2項規
    定，以終止借名登記契約之事由，請求被上訴人返還上開不
    動產，應屬無據。
六、綜上所述，上訴人依民法第184條第1項前段，或民法第179
    條之規定，擇一請求被上訴人返還系爭款項。又依民法第54
    9條第1項規定，以起訴狀繕本送達為終止兩造借名登記契約
    之意思表示，請求被上訴人應將系爭○○路及○○街房地返還，
    均無理由，不應准許。從而原審所為上訴人敗訴之判決，並
    無不合。上訴論旨指摘原判決不當，求予廢棄改判，為無理
    由，應駁回其上訴。
七、本件事證已臻明確，兩造其餘之攻擊或防禦方法及所用之證
    據，核認為均不足以影響本判決之結果，爰不逐一論列，附
    此敘明。
八、據上論結，本件上訴為無理由，依民事訴訟法第449條第1項
    、第78條，判決如主文。
中　　華　　民　　國　　111 　年　　3 　　月　　3 　　日
　　　　　　      民事第三庭    審判長法  官  吳森豐

                                      法  官  孫玉文

                                      法  官  郭貞秀
上為正本係照原本作成。
上訴人如不服本判決，應於收受送達後20日內向本院提出上訴書
狀，其未表明上訴理由者，應於提出上訴後20日內向本院補提出
理由書狀（均須按他造當事人之人數附繕本）上訴時應提出委任
律師或具有律師資格之人之委任狀；委任有律師資格者，另應附
具律師資格證書及釋明委任人與受任人有民事訴訟法第466條之1
第1項但書或第2項（詳附註）所定關係之釋明文書影本。如委任
律師提起上訴者，應一併繳納上訴審裁判費。
被上訴人不得上訴。　　　　　　　　　　　　　　
中　　華　　民　　國　　111 　年　　3 　　月　　3 　　日

                                      書記官  岑  玢
【附註】
民事訴訟法第466條之1：
⑴對於第二審判決上訴，上訴人應委任律師為訴訟代理人。但上
  訴人或其法定代理人具有律師資格者，不在此限。
⑵上訴人之配偶、三親等內之血親、二親等內之姻親，或上訴人
  為法人、中央或地方機關時，其所屬專任人員具有律師資格並
  經法院認為適當者，亦得為第三審訴訟代理人。
民事訴訟法第466條之2第1項：
上訴人無資力委任訴訟代理人者，得依訴訟救助之規定，聲請第
三審法院為之選任律師為其訴訟代理人。